【裁判字號】    97,台上,5928
【裁判日期】    971120
【裁判案由】    違反台灣地區與大陸地區人民關係條例
【裁判全文】
最高法院刑事判決            九十七年度台上字第五九二八號
上  訴  人  周俊賢
選任辯護人  蔣志明律師
上  訴  人  鄭曉玲
上列上訴人等因違反台灣地區與大陸地區人民關係條例案件，不
服台灣高等法院台中分院中華民國九十五年一月十八日第二審判
決（九十四年度上訴字第二一○九號，起訴案號：台灣彰化地方
法院檢察署九十三年度偵字第六○二八號），提起上訴，本院判
決如下：
    主  文
上訴駁回。
    理  由
按刑事訴訟法第三百七十七條規定：上訴於第三審法院，非以判
決違背法令為理由，不得為之；是提起第三審上訴，應以原判決
違背法令為理由，係屬法定要件。如果上訴理由書狀並非依據卷
內訴訟資料具體指摘原判決不適用何種法則或如何適用不當，或
所指摘原判決違法情事顯與法律規定得為第三審上訴理由之違法
情形不相適合時，均應認其上訴為違背法律上之程式，予以駁回
。本件原判決綜合全案證據資料，本於事實審法院之推理作用，
認定上訴人周俊賢、鄭曉玲分別有其事實欄所載之犯行，因而撤
銷第一審關於上訴人等科刑之判決，改判仍依行為時牽連犯關係
，從一重論上訴人等共同意圖營利，違反不得使大陸地區人民非
法進入台灣地區之規定罪，量處周俊賢有期徒刑三年；鄭曉玲有
期徒刑三年六月，並諭知扣案如原判決附表編號一至三所示之物
品均沒收。已詳敘其所憑證據及認定之理由，對於上訴人等之辯
解如何均不足以採信，亦已詳予指駁及說明，俱有卷存證據資料
可資覆按。周俊賢上訴意旨略稱：伊與馬○縱無結婚之真意，然
二人既已在大陸地區辦理公證結婚手續，依形式的意思說，結婚
仍屬有效。原判決僅以伊二人無結婚之真意，即謂婚姻關係不存
在，並據此認定伊等係以假結婚之非法方法使馬○進入台灣地區
，而為不利之認定，自有不當。又原判決對於伊究竟與鄭曉玲及
綽號「文哥」之男子（下稱「文哥」）等二人，或與鄭曉玲、大
陸地區女子馬○及「文哥」等三人間，就使公務員登載不實公文
書之犯行具有共犯關係，以及伊有無使內政部警政署入出境管理
局（下稱入出境管理局）承辦公務員於馬○所申請之「旅行證」
上為不實之登載，其事實之記載與理由之說明均不一致，自有不
當。再原判決未調查其他補強證據，僅憑伊與鄭曉玲之自白，遽
認伊等非法使大陸地區女子馬○進入台灣地區係基於營利之意圖
而為，亦有未合。鄭曉玲上訴意旨略以：大陸地區女子馬○係以
探親（配偶）為由申請來台獲准，並非非法進入台灣地區，縱馬
○利用與周俊賢假結婚之方法取得配偶身分，再以探親為由向主
管機關申請進入台灣地區，至多僅構成使公務員登載不實公文書
罪，與台灣地區與大陸地區人民關係條例第十五條第一款所規定
「非法進入」台灣地區之要件不符，原判決竟論以上開罪名，顯
有違誤。又原審於民國九十五年一月四日審理時，未依刑事訴訟
法第一百八十六條第二項規定告知周俊賢得拒絕證言，即命周俊
賢就伊犯罪部分具結作證，所踐行之訴訟程序違法。故周俊賢於
原審審理時之證詞，並非適法之證據，原判決遽採為伊犯罪之證
據，自有不當。再依證人陳○、馬○及蘇○○於偵查中所陳，其
等係分別自九十三年五月間某日、同年七月二十日及同年月二十
三日方開始從事性交易行為，原判決卻認定伊自九十三年四月間
起即僱用陳○、馬○及蘇○○從事性交易行為，亦有未合。又伊
於原審聲請傳訊證人吳○龍，以釐清伊對於張○文所犯偽造文書
等罪應否負共犯之責，原審未予傳訊，顯有未洽。再周俊賢係「
文哥」所覓得，伊並未參與，亦與周俊賢不相識，原審未詳加調
查，遽將伊與周俊賢及「文哥」三人論以共同正犯，亦有不當。
又原審並未向基隆市警察局第四分局及入出境管理局函查審查作
業規範，遽認該二機關公務員對於大陸地區人民進入台灣地區保
證書及人民入出境之審核，並無實質審查權，亦有可議。此外，
原判決就伊被訴意圖營利媒介性交為常業部分，係認定由賣淫集
團內不詳之人撥打電話與男客及歐陽○○所租用之000000 0000
號行動電話聯絡性交易事宜。但原審並未調取上述行動電話通聯
紀錄，以查明該不詳之人身分，仍有未合云云。惟按台灣地區與
大陸地區人民關係條例第七十九條第一項對於違反同條例第十五
條第一款所定不得使大陸地區人民非法進入台灣地區之處罰，旨
在防止大陸地區人民利用非法之方式進入台灣地區，以維護台灣
地區之安全與安定；此所稱「非法」，自應從實質上之合法性予
以判斷，凡評價上違反法秩序之方法，均屬此所稱「非法」之範
疇。參照行政程序法第一百十九條第一款、第二款規定，受益人
以詐欺、脅迫或賄賂方法，使行政機關作成行政處分者；或對重
要事項提供不正確資料或為不完全陳述，致使行政機關依該資料
或陳述而作成行政處分者，其信賴不值得保護。故在大陸地區通
謀虛偽結婚，以不實之結婚證明文件辦理相關戶籍登記及入境等
手續，憑以進入台灣地區，其所持之旅行證及入境許可等文件雖
係相關主管機關所核發，形式上為合法，但因以詐欺之不正當方
法而取得，即不具實質上之合法性，仍屬以非法方法進入台灣地
區。原判決認定上訴人等意圖營利，推由周俊賢與馬○在大陸地
區假結婚後，再持不實結婚公證書，矇使我國相關主管機關辦理
結婚公證書之認證、核發旅行證及許可入境等手續，使馬○進入
台灣地區等情，因認上訴人等違反台灣地區與大陸地區人民關係
條例第十五條第一款不得使大陸地區人民非法進入台灣地區之規
定，而論處同條例第七十九條第二項之罪刑，核其適用法則尚無
不合。上訴人等上訴意旨謂周俊賢與馬○假結婚在形式上仍屬有
效，或謂馬○以探親為由申請入境，與上開條例第十五條第一款
所規定「非法進入」台灣地區之要件不符，而執此指摘原判決不
當，要屬誤會。又原判決對於周俊賢究竟是否與鄭曉玲、馬○及
「文哥」等三人間，就使公務員登載不實公文書之犯行具有共犯
關係，以及周俊賢有無使入出境管理局承辦公務員於馬○所申請
之「旅行證」上為不實之登載，其事實之記載固有所簡略。但綜
合原判決所載之事實及理由以觀，堪認原判決係認定上訴人等與
馬○及「文哥」等四人間就使公務員登載不實公文書之犯行具有
共犯關係，且周俊賢亦有使入出境管理局承辦公務員於馬○所申
請之「旅行證」上為不實之登載，原判決上開事實記載之簡略，
尚不影響於本件犯罪事實之認定及判決之結果。周俊賢上訴意旨
執此指摘原判決不當，自非合法之上訴理由。再原判決除依憑上
訴人等自白（即彼等因使馬○進入台灣地區從事性交易而獲利等
情）外，並依據馬○於偵查中之證詞，以及扣案之教戰手冊八張
作為佐證，復參酌馬○甫於九十三年四月十九日以探親之名義進
入台灣地區後，翌（二十）日即開始從事性交易行為，並將一部
分性交易所得交由鄭曉玲轉匯予「文哥」等情；因而認定上訴人
等非法使馬○進入台灣地區係基於營利之意圖而為，並非單憑上
訴人等之自白而認定。周俊賢上訴意旨謂原判決僅憑上訴人等之
自白而作上開認定，要非依據卷內資料執為指摘之適法上訴理由
。至原審於九十五年一月四日審理時，雖未依刑事訴訟法第一百
八十六條第二項規定告知周俊賢得拒絕證言，即命其就鄭曉玲犯
罪部分具結作證，其所踐行之訴訟程序固非全無瑕疵。但原判決
並未採用周俊賢於原審審理中之陳述，作為鄭曉玲犯罪之證據，
而係採用周俊賢在九十四年八月四日第一審審理中之陳述，作為
鄭曉玲犯罪之證據（見原判決第五頁第十六至十九行、第六頁第
十四至二十行）。故原審上述訴訟程序之瑕疵，對於本件判決結
果並無影響，依同法第三百八十條規定，仍不得作為上訴第三審
之理由。再原判決認定鄭曉玲所屬（性交易）集團自九十三年四
月間起，即僱用大陸女子陳○、馬○及蘇○○從事性交易行為，
雖與上述大陸女子所陳其等係分別自同年五月間某日、同年七月
二十日及同年月二十三日開始從事性交易行為等語略有出入，但
此項犯罪時間認定之瑕疵，對於鄭曉玲犯罪之認定並無重大之影
響，鄭曉玲上訴意旨執此無關判決結果之枝節問題指摘原判決不
當，亦難認係適法之上訴理由。而原判決既認定我國警察機關對
於大陸地區人民所提出之進入台灣地區保證書，以及入出境管理
局對於大陸地區人民申請入出台灣地區之審核，並無實質審查權
，因認上訴人等以不實結婚之證明文件向相關主管機關申請旅行
證及入境等手續，使該管公務員將此不實結婚之事項登載於其等
職務上所掌之保證書及旅行證申請書等公文書，係牽連犯刑法第
二百十四條之使公務員登載不實公文書罪。依其所認定之事實，
就形式上觀察，並無適用法令不當情形。鄭曉玲上訴意旨並未具
體指摘原判決上開論斷有何違背法令，僅泛謂原審未向上述機關
函查審查作業規範為不當云云，亦非適法之上訴理由。此外，原
判決以鄭曉玲犯罪事證已臻明確，因認無庸傳訊證人吳○龍，已
於判決內加以說明，鄭曉玲上訴意旨指摘原審未傳訊該證人為不
當云云，亦難認係合法之上訴理由。至上訴人等其餘上訴意旨，
無非就彼等有無本件犯行為單純事實之爭執，或就無關宏旨之枝
節問題漫為爭執，均非依據卷內資料具體指摘原判決如何違背法
令，顯與法律規定得為第三審上訴理由之違法情形不相適合。揆
之首揭說明，其等上訴均為違背法律上之程式，應併予駁回。
據上論結，應依刑事訴訟法第三百九十五條前段，判決如主文。
中    華    民    國  九十七  年   十一   月   二十   日
                      最高法院刑事第九庭
                          審判長法官  洪  文  章  
                                法官  王  居  財  
                                法官  郭  毓  洲  
                                法官  黃  梅  月  
                                法官  邱  同  印  
      本件正本證明與原本無異
                                      書  記  官  
中    華    民    國  九十七  年   十一   月  二十四  日
                                                      V

司法院資訊處製作；財團法人民間司法改革基金會備份。
